【裁判字號】    98,消債更,137
【裁判日期】    980814
【裁判案由】    更生事件
【裁判全文】
臺灣臺南地方法院民事裁定           98年度消債更字第137號
聲  請  人  乙○○○○○○
代  理  人  莊信泰律師
上列當事人因消費者債務清理事件聲請更生，本院裁定如下：
    主    文
聲請駁回。
聲請程序費用新臺幣壹仟元由聲請人負擔。
    理  由
一、按債務人不能清償債務或有不能清償之虞，且無擔保或無優
    先權之債務總額未逾新臺幣（下同）1,200萬元者，於法院
    裁定開始清算程序或宣告破產前，得向法院聲請更生。法院
    開始更生程序之裁定，應載明其年、月、日、時，並即時發
    生效力，消費者債務清理條例第3條、第42條第1項、第45條
    第1項定有明文。又按債務人對於金融機構因消費借貸、自
    用住宅借款、信用卡或現金卡契約而負債務，在聲請更生或
    清算前，應提出債權人清冊，以書面向最大債權金融機構請
    求協商債務清償方案，並表明共同協商之意旨，而消費者債
    務清理條例施行前，債務人依金融主管機關協調成立之中華
    民國銀行公會會員辦理消費金融案件無擔保債務協商機制與
    金融機構成立協商者，不得聲請更生或清算，但因不可歸責
    於己之事由，致履行顯有重大困難者，不在此限，消費者債
    務清理條例第151條第1項、第5項定有明文。
二、本件聲請意旨以：聲請人於民國94年8月間遭人詐騙向銀行
    貸款137萬，嗣聲請人因無力還款，於95年12月間與各債權
    銀行成立協商，並與最大債權銀行即渣打國際商業銀行股份
    有限公司（原為新竹商業銀行）約定每月償還新臺幣（下同
    ）13,740元，協商當時聲請人任職於南茂科技股份有限公司
    （下稱南茂科技公司），月入25,000元，尚有能力支付協商
    款項，惟97年11月間聲請人任職之南茂科技公司，因金融海
    嘯影響，聲請人每月收入減少至約2,000元，調降後之薪水
    於扣除每月支出伙食費及治裝費7,500元、手機及網路費1,8
    00元、交通加油費2,000元、任意險保險費1,500元、生活日
    常家用費1,000元、水電費1,500元，及扶養父母甲○○及丙
    ○○支出扶養費各2,000元等生活必要開支後，已不足以支
    付95年協商金額，聲請人已於97年12月毀諾。聲請人因有不
    可歸責於己之事由，致履行顯有重大困難，且聲請人之無擔
    保或無優先權之債務總額未逾1,200萬元，復未經法院裁定
    開始清算程序或宣告破產，為此依消費者債務清理條例提出
    本件更生之聲請等語。
三、經查：
  (一)聲請人於消費者債務清理條例施行前，依金融主管機關協調
    成立之中華民國銀行公會會員辦理消費金融案件無擔保債務
    協商機制，與最大債權銀行渣打國際商業銀行股份有限公司
    （下稱渣打銀行）於95年12月5日成立協商，當時聲請人無
    擔保債務總額為912,667元，約定聲請人自96年1 月起，分
    84期、年利率6.88%、每月10日以前償還13,740元，自96年1
    月迄97年11月共繳款23期，惟聲請人已於97年11月10日最後
    一次繳款後即未再依約還款而毀諾等情，此有聲請人提出債
    務協商協議書、財團法人金融聯合徵信中心當事人綜合信用
    報告-債務清理條例前置協商專用債權人清冊、渣打國際商
    業銀行股份有限公司98年4月1日民事陳述意見狀附卷可憑（
    見本院卷第3、39、145頁）。
  (二)聲請人主張：其任職於南茂科技公司，原每月收入25,000元
    ，因金融海嘯影響，致使聲請人月收入減少至約2,000元，
    扣除每月支出支出伙食費及治裝費7,500元、手機及網路費
    1,800 元、交通加油費2,000元、任意險保險費1,500元、生
    活日常家用費1,000元、水電費1,500元，及扶養父母甲○○
    及丙○○支出扶養費各2,000元等生活必要開支後，已不足
    以支付95年之協商金額一節。經查，聲請人96年8月起任職
    於南茂科技公司迄今，96年全年薪資及其他所得合計336,85
    4元，97年全年薪資及其他所得合計427,392元，此有聲請人
    96年、97年稅務電子閘門財產所得調件明細表在卷可憑（見
    本院卷第62、180頁），足見其於協商成立後，自96年1月至
    97年11月正常繳納協商款期間，其於96年間平均每月所得
    28,071元，97年間平均每月所得35,616元。又聲請人毀諾後
    ，遭參與協商債權人即國泰世華銀行聲請強制扣薪，聲請人
    於98年5月雖遭扣薪10,816元，98年6月遭扣薪10,578元，惟
    未扣薪前，聲請人98年1月至98年6月間薪資及獎金合計219,
    321元，此有南茂科技公司98年7月17日民事陳報狀、本院電
    話記錄表附卷可參（見本院卷第189、207頁），足認聲請人
    於98年1月至6月每月平均所得為36,554元，相較96年平均每
    月所得28,071元、97年平均每月所得35,616元，非但不減反
    增，是以聲請人於97年12月毀諾時，該年平均每月所得35,6
    16元，又98年1月至6月平均每月薪資增加至36,554元（此金
    額只計入薪資及獎金，其他所得尚未計入），核與聲請人主
    張其自97年11月起薪資減少等情不符，顯見聲請人並未據實
    陳述其收入狀況。
  (三)聲請人主張：其每月需支付伙食費及治裝費7,500元、手機
    及網路費1,800元、交通加油費2,000元、保險費1,500 元、
    生活日常家用費1,000元、水電費1,500元，共計15,300元一
    節。然保險費，於發生保險事故時，固有藉理賠而得生活保
    障之意義，惟倘要保人或被保險人因繳納保險費結果，將導
    致生活無以為繼，甚至必須舉債度日者，即不得主張上開保
    險費是屬必要生活開支，是以聲請人所陳按月1,500元保險
    費之支出應不得列為聲請人必要生活開支，先以敘明。再按
    消費者債務清理條例之立法目的，乃為兼顧債權人、債務人
    雙方之利益，對陷於經濟上困境之消費者，使其透過重建型
    之更生程序或清算型之清算程序清理其債務，藉以妥適調整
    債務人與債權人及其他利害關係人間之權利義務關係，保障
    債權人獲得公平受償，並謀求消費者經濟生活之重建復甦機
    會，是以，債務人為使其有經濟復甦更生之機會，自應以誠
    實及信用之原則面對自己之債務，積極勉力謀求更生償債方
    案，除應積極開源努力勤奮工作以增加收入償還債務外，尚
    須節流儉樸其生活需求而適當控制其生活費用支出，以達成
    勉力履行債務。依行政院內政部公告97年度臺灣省低收入戶
    最低生活費用每人每月為9,829元，該生活費標準係按照政
    府最近1年平均每人消費支出（包括食品費、衣著鞋襪費、
    房租水電費、家居管理費、醫療保健費、交通通訊費、娛樂
    教育費及雜項支出）百分之60訂定，是以聲請人每月必要生
    活費用（包含食、衣、住、行等）依此標準計算，始屬合理
    。聲請人既自陳其負債大於資產，於履行債務期間本應節約
    省用，並誠實勤勉地履行債務，過較不寬裕之經濟生活，並
    誠實勤勉地履行債務，以期早日清償債務，始符合公平正義
    及誠信原則，故以內政部公告97年度臺灣省低收入戶最低生
    活費用每人每月9,829元計算，始屬公允，聲請人既已積欠
    債務，聲請人本身每月基本生活費應以9,829元，始屬適當
    ，其他逾此部分，非屬聲請人必要生活費用，應予剔除。
  (四)聲請人主張：其需按月支付扶養父母甲○○及丙○○扶養費
    各2,000元云云。惟按直系血親相互間互負扶養義務，民法
    第1114條第1款定有明文。聲請人之生母陳高明惠78年7月31
    日與聲請人父甲○○離婚，又聲請人之父甲○○於79年11月
    28日與丙○○結婚，此有聲請人全戶戶籍謄本附卷可證（參
    本院卷第44頁），是以丙○○與聲請人間並無自然血親關係
    ，非民法1114條第1款之直系血親親屬，聲請人對丙○○無
    法定扶養義務，實際應受聲請人扶養者僅其父甲○○一人，
    是聲請人每月僅應負擔其父甲○○扶養費2,000元。
  (五)綜上所述，以聲請人97年12月毀諾時，每月平均所得35,616
    元，扣除聲請人每月支出日常生活必要費用9,829元及其父
    甲○○扶養費2,000元，尚餘23,787元，顯有能力償還95 年
    之協商月付金13,740元【計算式：35,616－9,829－2,000
    ＝23,787】，且聲請人於97年12月毀諾後，其於98年1月至6
    月每月平均薪資36,554元，反較97年每月平均所得35,616元
    為高，況聲請人主張其尚有民間債務人，債權金額高達1,28
    0,000元，聲請人尚得向其民間債務人請求清償債務，聲請
    人主張因不可歸責於己之事由，致履行上開協議顯有重大困
    難，且已達不能清償債務或有不能清償之虞之程度，自難採
    信。
四、綜上所述，聲請人於消費者債務清理條例施行前，既已與金
    融機構之債權人依金融主管機關協調成立之中華民國銀行公
    會會員辦理消費金融案件無擔保債務協商機制成立協商，且
    又無因不可歸責於己致履行顯有重大困難之事由，則其聲請
    更生，顯然不符消費者債務清理條例第151條第6項準用同條
    第5項前段之規定，且上開欠缺又屬無從補正，從而，依上
    開說明，應予駁回其更生之聲請，爰裁定如主文。
中    華    民    國    98    年    8     月    14    日
              民事第二庭    法  官  張桂美
以上正本證明與原本無異。
如不服本裁定，應於裁定送達後10日內，以書狀向本院提出抗告
，並繳納抗告費新臺幣1千元。
中    華    民    國    98    年    8     月    14    日
                            書記官  謝安青


司法院資訊處製作；財團法人民間司法改革基金會備份。
